【裁判字號】    91,訴,3555
【裁判日期】    920520
【裁判案由】    拆屋還地等
【裁判全文】
臺灣高雄地方法院民事判決  九十一年度訴字第三五五五號
    原      告  空軍總司令部
    法定代理人  甲○○
    訴訟代理人  曾清山律師
    被      告  丁○○      住.
    訴訟代理人  戊○○      註.
    被      告  丙○○○    住.
    右  二  人
    訴訟代理人  乙○○      住.
    被      告  長盈水泥製品有限公司  設高雄縣梓官鄉○○村○○路一五一號
    法定代理人  乙○○      住.
右當事人間拆屋還地等事件，本院判決如左：
    主    文
被告丁○○應給付原告新台幣參萬壹仟柒佰貳拾捌元，及自民國九十一年十二月十二
日起至清償日止，按年息百分之五計算之利息。
被告丙○○○應給付原告新台幣參萬玖仟柒佰貳拾元，及自民國九十一年十二月十二
日起至清償日止，按年息百分之五計算之利息。
被告長盈水泥製造有限公司應給付原告新台幣參萬壹仟貳佰元，及自民國九十一年十
二月十四日起至清償日止，按年息百分之五計算之利息。
原告其餘之訴駁回。
訴訟費用由被告丁○○負擔二分之一，被告丙○○○負擔四分之一，被告長盈水泥製
造有限公司負擔四分之一。
本判決第一項、第二項、第三項於原告分別以新台幣壹萬壹仟元、新台幣壹萬參仟伍
佰元、新台幣壹萬壹仟元，為被告丁○○、丙○○○、長盈水泥製造有限公司供擔保
後，得假執行。
原告其餘假執行之聲請駁回。
    事    實
甲、原告方面：
  一、聲明：
    (1)被告丁○○應給付原告新台幣（下同）六萬三千四百五十九元，及自起訴狀繕
      本送達翌日起至清償日止，按年息百分之五計算之利息。
    (2)被告丙○○○應給付原告二萬三千三百七十三十六元，及自起訴狀繕本送達翌
      日起至清償日止，按年息百分之五計算之利息。
    (3)被告長盈水泥製品有限公司（下稱長盈公司）應給付原告五萬二千二百五十四
      元，及自起訴狀繕本送達翌日起至清償日止，按年息百分之五計算之利息。
    (4)訴訟費用由被告負擔。
    (5)原告願供擔保，請准宣告假執行。
  二、陳述：坐落將坐落高雄縣梓官鄉○○段第一０七二號、第一０七三號、第一０
      七四號土地，為原告管理之國有土地，其上如附圖所示Ｂ５部分面積０‧一平
      方公尺、Ｃ１部分面積一‧三四平方公尺、Ｃ２部分面積三二‧五四平方公尺
      、Ｃ３部分面積二八‧三二平方公尺、Ｂ４部分面積０‧二二平方公尺、Ｃ部
      分面積二二五‧九三平方公尺、Ｂ３部分面積八‧四七平方公尺、Ｂ２部分面
      積一三六‧０一平方公尺、Ａ部分面積三九‧０六平方公尺、Ａ２部分面積三
      ０‧四平方公尺、Ｂ１部分面積０‧一二平方公尺、Ａ１部分面積四０‧一五
      平方公尺、Ｂ部分面積三‧五一平方公尺分別為被告丁○○、丙○○○、長盈
      公司所占用做為搭建廠房、住家之用。又無權占用他人土地，可能獲得相當於
      租金之利益，被告無權占用系爭土地，原告自得依不當得利之法律關係，請求
      被告分別給付如聲明所示之相當於租金之利益。
  三、證據：提出地籍圖騰本、土地登記謄本、地價謄本、協調會記錄為證。並聲請
      勘驗現場。
乙、被告方面：
    被告經合法通知，未於最後言詞辯論期日到場，惟據渠於前言詞辯論期日所為之
    聲明及陳述如下：
  一、聲明：請求駁回原告之訴，訴訟費用由原告負擔。
  二、陳述：
    (1)被告丁○○確於九十年四月一日在系爭第一０七二號土地上搭蓋圍牆，而圍牆
      業已拆除。
    (2)被告丙○○○於八十五年十月份即在系爭第一０七三號土地上搭蓋圍牆，圍牆
      已拆除。
    (3)被告長盈公司於八十一年六月份即在系爭第一０七四號土地上搭建磚牆。
  三、證據：提出照片一張為證。
丙、本院依職權囑託高雄縣岡山地政事務所派員測量系爭土地上建物之面積及位置並
    繪製複丈成果圖。
    理    由
一、本件被告經合法通知，均未於最後言詞辯論期日到場，核無民事訴訟法第三百八
    十六條各款所列情形，爰依原告聲請，由其一造辯論而為判決。
二、原告起訴主張坐落高雄縣梓官鄉○○段第一０七二號、第一０七三號、第一０七
    四號土地，為原告管理之國有土地，而被告丁○○、丙○○○、長盈公司則所分
    別無權占用上開地號之部分土地，而無權占用他人土地，可能獲得相當於租金之
    利益，被告無權占用系爭土地，原告自得依不當得利之法律關係，請求被告分別
    給付如聲明所示之相當於租金之利益等語。被告則以：確有在該土地搭建圍牆，
    惟已拆除等語資為抗辯。
三、原告主張坐落高雄縣梓官鄉○○段第一０七二號、第一０七三號、第一０七四號
    土地，為原告所管理，而被告丁○○、丙○○○、長盈公司則分別無權占用如附
    圖所示之Ｂ５、Ｃ１、Ｃ２、Ｃ３、Ｂ４、Ｃ（以上為被告丁○○所占用）、Ｂ
    ３、Ｂ２（以上為被告丙○○○占用）、Ａ、Ａ２、Ｂ１、Ａ１、Ｂ（以上為被
    告長盈公司所占用）部分土地，而均於九十二年四月二十八日拆除返還等事實，
    業經原告提出土地登記謄本為證，並經本院會同高雄縣岡山地政事務所履勘現場
    屬實，有勘驗筆錄及複丈成果圖各一份附卷可稽，且為被告所不否認，是原告此
    部份主張之事實，堪信為真。
四、按無法律上原因而受利益，致他人受損害，應返還其利益。雖有法律上原因，而
    其後已不存在者，亦同。民法第一百七十九條定有明文。故其得請求之範圍，應
    以對方所受之利益為度。而無權占有他人土地，可能獲得相當於租金之利益，為
    社會通常觀念（最高法院六十一年度台上字第一六九五號判例參照）。又土地法
    第一百零五條準用第九十七條第一項規定，城市地方土地之租金，以不超過土地
    申報總價額年息百分之十為限。所謂土地總價額，係以法定地價為準，土地法施
    行法第二十五條定有明文。而法定地價，依土地法第一百四十八條規定，係土地
    所有人依該法規定所申報之地價。至公有土地以公告地價為申報地價，平均地權
    條例施行細則第二十一條定有明文。又所謂年息百分之十為限，乃指基地租金之
    最高限額而言，並非必須照申報價額年息百分之十計算之，且尚須斟酌基地之位
    置，工商繁榮程度、使用人利用基地之經濟價值、所受利益，彼等關係及社會感
    情等情事，以為決定。查被告丁○○占用如附圖所示Ｂ５部分面積０‧一平方公
    尺、Ｃ１部分面積一‧三四平方公尺、Ｃ２部分面積三二‧五四平方公尺、Ｃ３
    部分面積二八‧三二平方公尺、Ｂ４部分面積０‧二二平方公尺、Ｃ部分面積二
    二五‧九三平方公尺；被告丙○○○占用如附圖所示Ｂ３部分面積八‧四七平方
    公尺、Ｂ２部分面積一三六‧０一平方公尺；被告長盈公司占用如附圖所示Ａ部
    分面積三九‧０六平方公尺、Ａ２部分面積三０‧四平方公尺、Ｂ１部分面積０
    ‧一二平方公尺、Ａ１部分面積四０‧一五平方公尺、Ｂ部分面積三‧五一平方
    公尺，已如前述，而系爭三筆土地於八十六年七月、八十九年七月間之申報地價
    均為每平方公尺一千一百元，有地價謄本在卷可按。另系爭土地鄰近高雄縣空軍
    機場，前為一寬約十公尺之既成道路，車況往來普通，鄰近少住家，市況不佳，
    而被告占用該等土地係供作搭蓋圍牆使用，亦經本院勘驗現場屬實，並有勘驗筆
    錄足參。是本院審酌系爭土地附近繁榮程度，使用狀況，並考量目前社會經濟情
    況等情，認為被告占用系爭土地所受相當於租金之利益，以按申報地價年息百分
    之五計算為相當。故依被告所分別占用之土地面積，被告丁○○每月受有相當於
    租金之利益為一千三百二十二元（1100×288.45×5/100×1/12＝1322小數點以
    下四捨五入），被告丙○○○每月受有相當於租金之利益六百六十二元（1100
    ×144.48×5/100×1/12＝662小數點以下四捨五入），被告長盈公司每月受有相
    當於租金之利益五百二十元（1100×113.24×5/100×1/12＝520小數點以下四捨
    五入），從而，原告分別依被告丁○○、丙○○○、長盈公司自九十年四月一日
    、八十五年十月間、八十一年六月間所占用之時間計算至拆除返還之日即九十二
    年四月二十八日止，請求被告丁○○給付二年所受之利益即三萬一千七百二十八
    元，請求被告丙○○○給付五年所受之利益即三萬九千七百二十元，請求被告長
    盈公司給付五年所受利益即三萬一千二百元，及自起訴狀繕本送達翌日即分別為
    九十一年十二月十二日、十二月十四日起至清償日止，按年息百分之五計算之利
    息，核屬有據，應予准許。至逾此部份之請求，即屬無據，應予駁回。
五、本件原告陳明願供擔保，聲請宣告假執行，就其勝訴部分核無不合，爰酌定相當
    擔保金額准許之。至原告敗訴部分，其假執行之聲請，即失所附麗，應予駁回。
六、據上論結，原告之訴為一部有理由、一部無理由，依民事訴訟法第三百八十五條
    第一項前段、第七十九條但書、第三百九十條第二項，判決如主文。
中      華      民      國    九十二    年      五      月     二十     日
                              臺灣高雄地方法院民事第二庭
~B法      官  楊國祥
右為正本係照原本作成。
如不服本判決，應於送達後廿日內，向本院提出上訴狀並表明上訴理由，如於本
判決宣示後送達前提起上訴者，應於判決送達後十日內補提上訴理由書（須附繕本）。
中      華      民      國    九十二    年      五      月     二十     日
~B法院書記官  光聰


司法院資訊處製作；財團法人民間司法改革基金會備份。
